【裁判字號】    97,抗,1359
【裁判日期】    971111
【裁判案由】    撤銷支付命令確定證明
【裁判全文】
臺灣高等法院民事裁定                  97年度抗字第1359號
抗告人  甲○○
                桃園縣桃園市○.
上列抗告人因與相對人禾育空間藝術有限公司間支付命令事件，
對於中華民國97年6月25日臺灣新竹地方法院96年度促字第6746
號裁定提起抗告，本院裁定如下：
    主      文
抗告駁回。
抗告費用由抗告人負擔。
    理      由
一、抗告人聲請及抗告意旨略以：
  (一)原法院96年度促字第6746號支付命令（下稱系爭支付命令）
    於民國（下同）96年3月26日核發，直至同年6月28日始送達
    伊之戶籍地址即新竹市○○○街72巷23號，足見該支付命令
    並未於3個月內送達至伊之戶籍地址，縱將戶籍地址逕認為
    伊之住所，其送達時亦已逾3個月，依法該支付命令業已失
    效。
  (二)又伊雖於95年5月17日起設籍在「新竹市○○○街72巷23號
    」，但自93年間起，伊即多次出入國境，自94年8月起，在
    國外居住時間均較在國內居住者為長，且自94年間赴大陸地
    區任職後，實際上返國均僅作短暫停留，並集中在年度報稅
    及農曆春節期間，出境期間明顯較入境期間長，足認伊自始
    即無在戶籍登記地久住之主觀意思及長住之客觀事實，該設
    籍地自非伊之住所或居所。
  (三)由於該設籍地非伊之住所或居所，並非合法應送達之處所，
    亦不得於該設籍地為補充送達，故96年6月28日之送達雖由
    伊之婆婆邱陳玉梅代為收受，並不生合法送達效力，且伊之
    婆婆邱陳玉梅於96年8月間前往大陸轉交系爭支付命令，核
    其轉交當時與該支付命令發出時相距已逾3個月以上，支付
    命令仍屬失效。從而，原法院不察遽以核發確定證明書，顯
    有違誤，伊聲請撤銷已失效力支付命令之確定證明，即屬有
    據。
二、按「依一定之事實，足認以久住之意思，住於一定之地域者
    ，即為設定其住所於該地。」，民法第20條第1項定有明文
    。是我國民法關於住所之設定，兼採主觀主義及客觀主義之
    精神，必須主觀上有久住一定區域之意思，客觀上有住於一
    定區域之事實，該一定之區域始為住所，故住所並不以登記
    為要件。查抗告人自95年5月17日起迄今均設籍於新竹市○
    ○○街72巷23號，且其回到台灣期間會住在上址之事實，已
    據抗告人陳明在卷（見原法院卷第68頁反面），核與證人即
    債務人之婆婆邱陳玉梅於原法院證稱：債務人（即抗告人）
    現住在大陸，回來台灣時會住在光華街1、2天或2、3天等情
    大致相符（見原法院卷第66頁反面），復有戶籍謄本在卷可
    參（見原法院卷第23頁）。又抗告人自95年7月17日設籍於
    新竹市○○○街72巷23號後，每年均多次返回國內，時間分
    別為：(1)95年7月28日入境，同年8月6日出境，(2)96年2月16
    日入境，同年月24日出境，(3)96年5月21日人境，同年月25
    日出境(4)96年11月5日入境，同年月9日出境，(5)97年2月5日
    入境，同年月14日出境，(6)97年5月26日入境，同年6月3日
    出境之事實，亦有內政部入出國及移民署97年6月10日移署
    資處寰字第09710860410號函暨檢附之入出國日期證明書附
    卷可考（見原法院卷第73頁、74頁）。準此，抗告人自95年
    5月17日起在返回國內時，均有居住在新竹市○○○街72巷
    23號之事實，且設籍在該處，自可認抗告人主觀上亦有久住
    該處之事實，則抗告人雖同時居住在大陸，但其自95年5月
    17日起係設定在國內之住所於新竹市○○○街72巷23號一節
    ，應堪認定。
三、抗告人雖主張：伊自始即無在戶籍登記地久住之主觀意思及
    長住之客觀事實，且伊現住在大陸，新竹市○○○街72巷23
    號僅回台住個幾天，該址自非伊之住所或居所等語。惟按當
    事人有無久住之意思，應依客觀之事實探求並認定之，並不
    以有長期居住之事實為必要，而所謂「一定之事實」，尤以
    戶籍登記資料為主要之依據。經查，抗告人現仍設籍於新竹
    市○○○街72巷23號，為其所不爭執，且抗告人亦自陳設籍
    於上址係為了報稅之用，每年多次返回國內均居住在設籍地
    （見原法院卷第68頁反面），再者，若有抗告人之信件寄至
    上址時，均由抗告人之婆婆邱陳玉梅代收後定期轉交予抗告
    人，亦據證人邱陳玉梅於原法院證述屬實（見原法院卷第67
    頁），抗告人既將其設籍地作為居住、通信及報稅之用，主
    觀上應有久住之意思，縱事實上居住期間短暫，然抗告人並
    未舉證證明於斯時其在國內有其他住居所，依據上開說明，
    顯見抗告人係以其設籍地作為住所。復按「依一定之事實，
    足認以廢止意思離去其住所者，即為廢止其住所。」，為民
    法第24條所明定。而民法第24條中所謂「廢止住所」，必須
    依一定之事實，足認以廢止意思離去其住所者始足當之，故
    雖有廢止住所之意思而不實行離去，或雖離去其住所而無廢
    止住所之意思，均不得謂住所之廢止。次查，抗告人固有居
    住於大陸之事實，惟依其戶籍登記資料所示，抗告人仍設籍
    於新竹市○○○街72巷23號，並未辦理遷出中華民國國境之
    登記或被查報空戶，亦未登記為外僑，抗告人之中華民國之
    國籍亦尚未為註銷，有戶籍謄本在卷可按，抗告人既未將戶
    籍遷出，依民法第24條之反面解釋，應認其於國內仍設有住
    所，並不因抗告人往返台灣與大陸之間，即認其原設之住所
    業已廢止。抗告人此部分之主張，自不足採。
四、再按「法院文書送達於住居所、事務所或營業所，而不獲會
    晤應受送達人時，將文書付與有辨別事理能力之同居人或受
    僱人者，與付與應受送達人有同一之效力。」，此觀民事訴
    訟法第137條第1項規定自明。經查，證人邱陳玉梅係抗告人
    之婆婆，亦居住在新竹市○○○街72巷23號等情，業據其證
    述在卷（見原法院卷第66頁反面），復為抗告人所不爭執。
    自堪認邱陳玉梅係與抗告人同住上址之同居人。次查，系爭
    支付命令係於96年6月28日送達新竹市○○○街72巷23號處
    所，蓋用「邱慶倫」之印章以同居人身分收受等情，有支付
    命令、送達證書附卷可稽（見原法院卷第17頁、25頁）。又
    證人即抗告人之小叔邱慶倫於原法院證稱：送達證書上的印
    章是伊的，但不是伊收受，應該是伊父母親代收等語（見原
    法院卷第40頁反面）。另證人邱陳玉梅於原法院證述：上開
    96年6月28日送達之支付命令係伊收受，伊收受當時沒有看
    清楚印章就拿來蓋，才會蓋到邱慶倫之印章等語（見原法院
    卷第67頁），因此，系爭支付命令已由抗告人之婆婆邱陳玉
    梅代為收受，亦可認定。而抗告人出國期間，應送達抗告人
    之文件，在寄至新竹市○○○街72巷23號後，均係由邱陳玉
    梅代收，並定期轉交予債務人之事實，已詳如前述，參以，
    證人邱陳玉梅亦證稱：系爭支付命令已於其前往大陸時，轉
    交給抗告人（見原法院卷第67頁），因而，原法院將系爭支
    付命令正本向抗告人之新竹市○○○街72巷23號住所為送達
    ，而由抗告人之同居人邱陳玉梅收受。揆諸前開說明，應認
    與付與抗告人有同一之效力，其送達自屬合法。抗告人主張
    ：96年6月28日之送達雖由伊之婆婆邱陳玉梅代為收受，並
    不生合法送達效力，亦不足採。
五、末按「發支付命令後，3個月內不能送達於債務人者，其命
    令失其效力。」，民事訴訟法第515條固定有明文。惟此3個
    月期間之起算日，因支付命令製成正本至送達，常需相當時
    間，不應併計在內，故應自交付送達之日起算。查系爭支付
    命令核准後，原法院書記官於96年3月30日收受該原本並交
    付送達，且於同年4月18日實際交付郵務機構送達等情，有
    原法院民事書記官辦案進行簿、中華民國郵政交寄大宗掛號
    郵件執據等在卷可參（見原法院卷第91頁至95頁）。因此，
    系爭支付命令作成後，原法院書記官於96年3月30日收受該
    原本並交付送達，且於同年4月18日實際交付郵務機構送達
    ，迄同年6月28日送達抗告人位於新竹市○○○街72巷23號
    之戶籍地址，自尚未逾3個月之期間，故系爭支付命令業已
    於核發後3個月內送達抗告人，應可認定。抗告人主張：系
    爭支付命令發出時已逾3個月以上，已失其效力等語，亦委
    無足採。
六、綜上所述，系爭支付命令於96年6月28日送達於抗告人住所
    即新竹市○○○街72巷23號，由抗告人之同居人邱陳玉梅代
    為收受，已生合法送達效力。而系爭支付命令合法送達後，
    因抗告人未遵期提出異議而告確定，原法院據以核發確定證
    明，於法核無不合。從而，原裁定駁回抗告人撤銷系爭支付
    命令確定證明之聲請，尚無違誤。抗告意旨指摘原裁定不當
    求予廢棄，為無理由，應予駁回。
據上論結，本件抗告為無理由，爰裁定如主文。
中    華    民    國    97    年    11    月    11    日
                    民事第十三庭
                        審判長法  官  黃騰耀
                              法  官  楊絮雲
                              法  官  周舒雁
正本係照原本作成。
不得再抗告。
中    華    民    國    97    年    11    月    11    日
                              書記官  李明昇


司法院資訊處製作；財團法人民間司法改革基金會備份。
